【裁判字號】    99,訴,654
【裁判日期】    991028
【裁判案由】    清償債務
【裁判全文】
臺灣桃園地方法院民事判決               99年度訴字第654號
原      告  朱朝樹
訴訟代理人  邱正明律師
複  代理人  顏武男律師
            商桓朧律師
被      告  謝楊春英
            謝鈺偉
            謝秋吉
共      同
訴訟代理人  陳欣佑律師
上列當事人間請求清償債務事件，本院於民國99年10月14日言詞
辯論終結，判決如下：
    主      文
原告之訴及假執行之聲請均駁回。
訴訟費用由原告負擔。
    事實及理由
一、按訴狀送達後，原告不得將原訴變更或追加他訴，但擴張或
    減縮應受判決事項之聲明者，不在此限，民事訴訟法第255
    條第1 項第3 款定有明文。本件原告起訴時聲明為：（一）
    被告謝楊春英應給付原告新台幣（下同）354,300 元，及自
    附表1 所載利息起算日起至清償日止，按週年利率5 ％計算
    之利息。（二）被告謝鈺偉應給付原告469,400 元，及自附
    表2 所載利息起算日起至清償日止，按週年利率5 ％計算之
    利息。（三）被告謝秋吉應給付原告36,000元，及自民國88
    年5 月1 日起至清償日止，按週年利率5 ％計算之利息。嗣
    於本院99年9 月13日準備程序期日，原告當庭變更聲明為：
    （一）被告謝楊春英應給付原告354,300 元，及自起訴狀繕
    本送達被告謝楊春英之翌日（即99年5 月20日）起至清償日
    止，按週年利率5 ％計算之利息。（二）被告謝鈺偉應給付
    原告469,400 元，及自起訴狀繕本送達被告謝鈺偉之翌日（
    即99年5 月20日）起至清償日止，按週年利率5 ％計算之利
    息。（三）被告謝秋吉應給付原告36,000元，及自起訴狀繕
    本送達被告謝秋吉之翌日（即99年5 月20日）起至清償日止
    ，按週年利率5 ％計算之利息（本院卷第79頁）。核原告上
    開訴之變更，屬減縮應受判決事項之聲明，揆諸上開法律規
    定，應予准許。
二、原告起訴主張：原告於86、87年間受僱於被告，當時因被告
    知悉原告稍有積蓄，被告謝楊春英、謝鈺偉、謝秋吉乃分別
    向原告借貸共計354,300 元、469,400 元及36,000元，並分
    別背書或簽發如下列不爭執事項所列之支票交與原告。兩造
    間各筆借款達成借貸合意之時間，皆約於被告所交付支票之
    票載發票日前2 、3 個月，各筆借款並皆以票載發票日為清
    償期。原告於兩造達成借款合意後，即將約定之款項如數交
    付被告，詎原告持上開支票向金融機構提示後，卻不獲付款
    ，幾經催討被告仍置之不理。又被告所簽發，或經被告所背
    書之支票，其發票日均係於86、87年間，票據權利已因時效
    而消滅，故原告僅依消費借貸之法律關係向被告請求返還借
    款，不依票據之法律關係請求給付票款等語，並聲明：如前
    揭變更後之訴之聲明，並願供擔保請准宣告對上開聲明分別
    准予假執行。
三、被告謝楊春英、謝鈺偉、謝秋吉則以：（一）被告謝楊春英
    雖有收受往來廠商所簽發，如不爭執事項(一)所列用以給付貨
    款之支票，然未將之交付與原告。且被告謝楊春英並未向原
    告借款，亦未取得原告之借款。（二）被告謝鈺偉於不爭執
    事項(一)至(七)所列支票所載之發票日時，仍係學生，並未向原
    告借款，亦未取得原告之借款。（三）被告謝秋吉自87年11
    月19日即至大陸定居，直到96年11月7 日始返台，故被告謝
    秋吉於不爭執事項(八)所列支票之票載發票日不在台灣，不可
    能向原告借款等語資為抗辯，並聲明：原告之訴駁回，如受
    不利判決，願供擔保請准免為假執行之宣告。
四、兩造不爭執事項：
（一）原告持有經被告謝楊春英背書之票號IS0000000 號支票（
      面額196,300 元，發票日為86年12月30日）。
（二）原告持有經被告謝鈺偉所簽發之票號C0000000號支票（面
      額55,000元，發票日為87年4 月30日）。
（三）原告持有經被告謝鈺偉所簽發之票號C0000000號支票（面
      額51,000元，發票日為87年4 月30日）。
（四）原告持有經被告謝鈺偉所簽發之票號C0000000號支票（面
      額55,400元，發票日為87年3 月31日）。
（五）原告持有經被告謝鈺偉所簽發之票號C0000000號支票（面
      額75,000元，發票日為87年4 月26日）。
（六）原告持有經被告謝鈺偉所簽發之票號C0000000號支票（面
      額133,000 元，發票日為87年8 月9 日）。
（七）原告持有經被告謝鈺偉所簽發之票號C0000000號支票（面
      額100,000 元），發票日為87年4 月8 日）。
（八）原告持有經被告謝秋吉所簽發之票號MB0000000 號支票（
      面額36,000元，發票日為88年4 月30日）。
五、兩造爭執事項：
（一）原告與被告謝楊春英間有無達成354,300 元之借貸合意？
      原告有無將354,300 元之借款交付予被告謝楊春英？
（二）原告與被告謝鈺偉間有無達成469,400 元之借貸合意？原
      告有無將469,400 元之借款交付予被告謝鈺偉？
（三）原告與被告謝秋吉間有無達成36,000元之借貸合意？原告
      有無將36,000元之借款交付予被告謝秋吉？
六、得心證之理由：
（一）被告持有前揭不爭執事項所列之8 張支票一事，為兩造所
      不爭，並有該等支票之影本附於本院卷第5 至12頁可稽，
      自堪信為真實。
（二）按當事人主張有利於己之事實者，就其事實有舉證之責任
      ，民事訴訟法第277 條前段定有明文。又民事訴訟如係由
      原告主張權利者，應先由原告負舉證之責，若原告先不能
      舉證，以證實自己主張之事實為真實，則被告就其抗辯事
      實即令不能舉證，或其所舉證據尚有疵累，亦應駁回原告
      之請求，最高法院17年上字第917 號判例意旨參照。是以
      ，就返還借款而言，貸與人應就其與借用人間有消費借貸
      關係及曾移轉金錢與借用人之事實負舉證責任，且如原告
      不能舉證，縱被告就其所辯無法舉證或舉證尚有疵累，亦
      應駁回原告之請求。
（三）按稱消費借貸者，謂當事人一方移轉金錢或其他代替物之
      所有權於他方，而約定他方以種類、品質、數量相同之物
      返還之契約，民法第474 條第1 項定有明文。是以，消費
      借貸為要物契約，倘貸與人未將金錢或其他代替物之所有
      權移轉與借用人，則消費借貸契約即無由成立。查本件原
      告主張被告等人向其借款，其並交付借貸款項與被告云云
      ，無非係以如卷附第5 至12頁之支票及退票理由單為據。
      然查：
      1.原告就被告謝楊春英之借貸關係部分，其僅提出如上列
        不爭執事項(一)所示經謝楊春英背書之面額196,300 元支
        票1 紙，及另1 紙發票人為慶輯電子企業有限公司為發
        票人，然未經謝楊春英背書之支票（票號A0000000號，
        面額122,000 元）為證，僅足證明被告謝楊春英曾將面
        額196,300 元之票據權利讓與原告，且票據面額亦不足
        354,300 元。至被告謝秋吉於87年11月19日出境後，直
        至96年11月7 日始入境，此有入出境資訊連線作業查詢
        結果附卷可稽（本院卷第68頁），是被告謝秋吉有無以
        交付前揭不爭執事項(八)所列支票向原告借款36,000元，
        並非無疑。況簽發支票或對他人所簽發之支票為背書，
        其原因關係非僅限借貸一端，亦可能為贈與、買賣、合
        會、保證等其他法律關係。是原告雖執有經被告等簽發
        或背書之支票，然尚不足以證明兩造間曾達成金錢消費
        借貸之合意。故原告主張兩造間曾達成借款之合意，並
        以票據之兌現為還款之方式，且以所被告所交付支票之
        票載發票日為約定之清償期云云，尚非可採。
      2.又僅依前揭被告所交付與原告之支票，亦不足以證明原
        告曾將如票面金額之借款交付與被告，難認合於消費借
        貸契約要物性之成立要件。此外，被告復未提出其他足
        以證明原告曾與被告達成借貸合意，及將借款交付與被
        告之相關證據。
（四）綜上，原告既無法證明兩造間曾達成消費借貸之合意，復
      無法證明其已將借貸款項如數交付與被告。揆諸前揭最高
      法院判例意旨，難認原告對被告有消費借貸之債權存在。
      原告僅憑被告所簽發或經被告所背書之支票，請求被告返
      還借款，應屬無據。
七、從而，原告依金錢消費借貸契約之法律關係請求被告返還借
    款，及自起訴狀繕本送達各被告之翌日起至清償日止，按週
    年利率5 ％計算之利息，為無理由，應予駁回。原告之訴既
    經駁回，其假執行之聲請亦失所附麗，應併予駁回。
八、本件事證已臻明確，兩造其餘主張陳述及所提之證據，經審
    酌與本院前揭判斷無影響，毋庸一一論述，附此敘明。
九、訴訟費用負擔之依據：民事訴訟法第78條。
中    華    民    國    99    年    10    月    28    日
          民事第三庭  審判長法  官  張益銘
                            法  官  陳心婷
                            法  官  毛彥程
 ┌─────────────────────┐
 │附表1 ：原告主張其對被告謝楊春英借款部分  │
 ├──┬────┬──────┬──────┤
 │編號│借款金額│約定清償期  │利息起算日  │
 ├──┼────┼──────┼──────┤
 │1   │ 196,300│86年12月30日│86年12月31日│
 ├──┼────┼──────┼──────┤
 │2   │ 122,000│87年10月7 日│87年10月8 日│
 └──┴────┴──────┴──────┘
 ┌─────────────────────┐
 │附表2 ：原告主張其對被告謝鈺偉借款部分    │
 ├──┬────┬──────┬──────┤
 │編號│借款金額│約定清償期  │利息起算日  │
 ├──┼────┼──────┼──────┤
 │1   │  55,000│87年4 月30日│87年5 月1 日│
 ├──┼────┼──────┼──────┤
 │2   │  51,000│87年4 月30日│87年5 月1 日│
 ├──┼────┼──────┼──────┤
 │3   │  55,400│87年3 月31日│87年4 月1 日│
 ├──┼────┼──────┼──────┤
 │4   │  75,000│87年4 月26日│87年4 月27日│
 ├──┼────┼──────┼──────┤
 │5   │ 133,000│87年8 月9 日│87年8 月10日│
 ├──┼────┼──────┼──────┤
 │6   │ 100,000│87年4 月8 日│87年4 月9 日│
 └──┴────┴──────┴──────┘
以上正本係照原本作成。
如對本判決上訴，須於判決送達後20日內向本院提出上訴狀。如
委任律師提起上訴者，應一併繳納上訴審裁判費。
中    華    民    國    99    年    10    月    29    日
                            書記官  伍幸怡

司法院資訊處製作；財團法人民間司法改革基金會備份。
